臺灣彰化地方法院民事判決　99年度訴字第534號
原　　　告　王仁吉
訴訟代理人　胡宗智律師
被　　　告　王福氣
訴訟代理人　陳滿
　　　　　　王俐俐
　　　　　　江銘栗律師
上列當事人間請求分割共有物事件，本院於民國100年2月14日言
詞辯論終結，判決如下：
    主     文
兩造共有坐落彰化縣大城鄉○○段725地號、地目建、面積795平
方公尺之土地，應分割如附圖二即彰化縣二林地政事務所民國99
年9月17日複丈成果圖所示，即編號甲部分，面積662.5平方公尺
分歸原告取得；編號乙部分，面積132.5平方公尺分歸被告取得
。
訴訟費用由原告負擔六分之五，餘由被告負擔。
    事實及理由
壹、原告起訴主張：
 一、坐落彰化縣大城鄉○○段725地號之土地為原告王仁吉與被
     告王福氣所共有，原告應有部分為5/6、被告應有部分為1/
     6。系爭土地兩造並未有不分割之約定，亦未有因物之使用
     目的不能分割之情形，因無達成協議分割，爰依民法第823
     條規定提起本訴。原告所提如附圖二即彰化縣二林地政事
     務所民國99年9月17日分割方案，因大城鄉○○段724之1地
     號為被告所有，故將附圖二方案中的乙位置分歸被告，甲
     位置分歸原告，俾能整體使用，以達最佳經營效益，並較
     符合共有人之利益。並聲明：如主文所示。
 二、原告分割方案乙部分的位置分歸被告，被告樓房保證不會
     拆到，最多可能拆到A、E部分的雞舍及圍牆，也無補償的
     問題。被告如附圖三即99年11月30日複丈成果圖所提分割
     方案所示，一塊完整的共有土地，竟被切割成彎曲不規則
     狀，顯減損共有土地經濟效益及利用價值，對原告更屬不
     公允。至於被告所稱之倉庫及雞舍僅在系爭矮牆後方以鐵
     線圈圍成一小塊地方為之，尚與真正之倉庫或雞舍有異，
     日後實無保留之必要，被告自不得以現狀之維持保全為其
     依據為分割方案。且依被告分割方案所示，同樣要拆除部
     分矮牆，尤甚者，被告為保留其養雞場，竟將原告現有房
     屋將部分被拆除，故被告主張之方案顯屬不當。如依原告
     附圖二所提分割方案所示，則因大城鄉○○段724之1地號
     為被告所有，故將方案中的乙位置分歸被告，俾能整體使
     用，以達最佳經營效益，並較符合共有人之利益。如被告
     將編號D、E還給原告面積還是不夠，一個建地拉直就好，
     不應分成歪歪的。矮牆旁邊都是房子，被告方案會拆到原
     告建物，原告之建物尚要保留，因原告經濟條件不好。系
     爭土地唯一出入口就是西南邊的6米道路，如依被告方案E
     部分也是部分歸原告而已，並非全部歸原告，且原本兩造
     都可以分到完整的土地會變成不規則的形狀。被告建物後
     面有門可通到雞舍，兩造之房屋均無建照。
貳、被告則以：
 一、按裁判分割共有物，如採原物分割者，法院須斟酌共有物
     之性質及其經濟效用，作公平合理之分配。惟各共有人在
     分割前之使用狀況，應一併加以考量，惟該使用狀況，縱
     共有人間有分管之約定，法院亦不受其拘束。又為顧及全
     體共有人公平之最大利益，避免獨厚共有人中之一人而損
     及其他共有人之權益，並兼顧土地之使用現狀、經濟效益
     及未來發展，法院應本其職權取捨符合公平之方案，最高
     法院88台上字第1799號及91年度台上字第1966號等裁判要
     旨可參。查如依原告附圖二之分割方案，將使被告所有水
     泥磚牆石棉瓦屋頂之倉庫及雞舍遭到拆除，並使被告大部
     分圍牆遭拆除，且界線相當靠近被告所有之樓房，使原本
     通往後方土地之通道，亦因過於狹小而無法通行，將不利
     於被告後方土地及倉庫之利用，且該通道原本可作做為防
     火巷及逃生避難用。又另前方臨路之部分，被告圍牆外之
     空地，原本即常為原告停車之土地，被告因圍牆阻隔，而
     且過於狹小，反而不利被告之使用，無法發揮土地應有之
     經濟效用。因此，原告所提方案，被告所取得之部分，相
     當不利於被告土地之利用，不僅須拆除圍牆及倉庫、雞舍
     ，且通往後方土地之通道，因過於狹小而無法通行，且失
     去防火逃生避難功能，不利於樓房建物之逃生及妨火，更
     不利於被告就後方土地之利用，減損該土地之經濟利用價
     值及效用。另前方鄰路土地部分，亦因圍牆阻隔而無法使
     用，致無法發揮該土地應有之經濟利用價值及效用，僅獨
     厚原告一人，而損及被告土地經濟效益。況依原告之方案
     ，原告所取得之土地亦非方正，以臨路面向計，後方之土
     地，屬於梯型之斜角，對原告而言，利用價值不高，自非
     兼顧系爭土地之使用現狀、經濟效益即未來發展之公平方
     案，實不可採。
 二、被告主張如附圖三即99年11月30日複丈成果圖之方案，係
     應大致依現狀分割，較符合雙方使用之利益及公平，即被
     告前方圍牆外之土地歸原告取得，被告減少之部分，則由
     被告後方雞舍、圍牆、通道所佔用之土地歸被告所有補足
     ，如此被告將可取得通往後方土地之通道，又無需拆除原
     有之倉庫及雞舍，而大部分圍牆亦可保留，且原告取得臨
     路之部分，對原告亦較有利，此方案最具有經濟效益，亦
     較符合公平，更符合現狀使用。被告之方案不會拆除到原
     告之房子。原告之附圖二分割方案會造成北方土地即建物
     後方的空地通道不足，原本是可以容一輛車通行，變成北
     方要通往南邊的通道不足一個人通行，且被告除如附圖二
     編號F部分圍牆外，其餘的圍牆都會被拆除，被告方案則除
     附圖二編號D、E的圍牆會拆到，其餘不會拆到，無互相補
     償問題，編號E部分的建物不保留。且將一些不規則狀取直
     ，無彎曲不規則的情況發生，被告分成3部分，也不會拆到
     原告的房子。兩造所有地上建物並無建照，被告建物後面
     有門通到雞舍。並聲明：兩造共有系爭土地請依附圖三方
     案分割。
參：得心證之理由：
 一、本件原告主張兩造共有彰化縣大城鄉○○段第725地號、地
     目建、面積795平方公尺之土地為兩造所共有，原告應有部
     分為5/6、被告應有部分為1/6。系爭土地因無依物之使用
     目的不能分割情事，兩造間復未訂有不予分割期限約定，
     兩造未能達成協議分割等情，業據原告提出土地登記簿謄
     本、地籍圖謄本各一份、調解不成立證明書為證，且為被
     告所不爭執，從而原告訴請裁判分割，揆諸民法第823條第
     1 項前段規定，核無不合，應予准許。
 二、又查，系爭土地經本院會同彰化縣二林地政事務所派員到
     場勘驗結果，目前有原告及被告之房屋坐落其上，兩造目
     前均由西南方之 6米道路出入，有原告所提出之照片在卷
     及勘驗筆錄可稽，而被告所有建物、圍牆、雞舍及平房，
     詳細占用系爭土地情形，則如附圖一即彰化縣二林地政事
     務所99年11月30日複丈成果圖所示。
 三、至分割方案，原告主張依附圖二方案分割，被告主張依附
     圖三方案分割，兩造方案均是主張原告分在系爭土地之西
     邊，被告分在東邊，兩造均由南邊之道路進出，主要之差
     異點在於地界是否要截彎取直或屈就現有狀況而彎曲。本
     院審酌被告提出之附圖三方案，使兩造地界呈彎曲不規則
     狀，兩造分得土地亦呈不規則狀，減損共有土地經濟效益
     及利用價值，且日後對於界址易生糾紛。而原告主張之附
     圖二方案，地界呈一直線，較為規則，兩造分得土地亦較
     方正，且兩造之主體建物均能保留，雖然會拆除到被告如
     附圖二編號A部分之雞舍、部分圍牆及編號E部分之空屋平
     房，然查，被告如附圖三之方案，仍會拆除到部分圍牆，
     及部分編號E之房屋，惟一之差別係被告方案能保留編號A
     部分之雞舍。然依卷附照片所示，附圖一編號A部分之雞舍
     ，僅係用鐵皮搭建，價值低廉，拆除面積依卷附99年11 月
     30日複丈成果圖，面積僅10平方公尺，且屬雞舍之邊區，
     拆除後並未影響其餘大部分雞舍之使用。而編號E部分之磚
     造平房，依卷附照片，有一面並無牆壁，外觀老舊，價值
     亦屬低廉，目前並無人居住，僅當倉庫使用，被告亦自認
     該部分無保留之必要。雖被告又主張依原告方案，會使被
     告通往後方雞舍之通道縮減，影響且通往後方土地之通道
     ，因過於狹小而無法通行，且失去防火逃生避難功能等語
     。然查，依卷附99年11月30日之複丈成果圖，如依原告附
     圖二方案分割，被告建物南邊距地界仍有3米寬，而北邊距
     地界最窄處，仍有0.7米寬，而觀諸卷附照片，被告在自己
     建物四周搭建圍牆，被告建物後方之土地目前除當雞舍使
     用外，並未做其他使用，故0.7米之寬度，已足供人通行
     ，並不防礙被告之利用，況且，被告自認系爭建物之後方
     仍有門可以通到雞舍，故該部分通道縮減，應無礙被告對
     於雞舍之利用及通行。至於不利被告房屋防火及逃生部分
     ，本院認目前系爭土地上兩造均已有建物，除非原告日後
     拆屋重建，故目前防火巷之寬度已屬固定，故地界之變更
     及以最窄處0.7米之寬度，應不妨礙防火及逃生功能，且若
     原告日後改建，自會斟酌防火問題，故此部分辯解尚屬無
     據。此外，被告抗辯原告方案會使其建物前方鄰路土地部
     分，亦因圍牆阻隔而無法使用，致無法發揮該土地應有之
     經濟利用價值及效用等語，惟查，系爭圍牆既屬被告所有
     ，被告本可拆除部分圍牆將該部分土地納入使用，故被告
     此部分辯解亦屬無據。綜上所述，本院認原告之方案較為
     可採，爰判決如主文所示。
肆、訴訟費用之依據：民事訴訟法第80條之1、第85條第1項但書
    。
中    華    民    國    100    年    2    月    25    日
                  民事第一庭   法  官  詹秀錦
以上正本係照原本作成。
如對判決上訴，應於判決送達後20日內向本院提出上訴狀。如委
任律師提起上訴者，應一併繳納上訴審裁判費。
中    華    民    國    100    年    2    月    25    日
                                書記官  施嘉玫